【裁判字號】    96,建,200
【裁判日期】    970505
【裁判案由】    給付工程款
【裁判全文】
臺灣臺北地方法院民事判決               96年度建字第200號
原      告  勁成有限公司
法定代理人  丙○○
訴訟代理人  李振燦律師
複代理人    陳志誠律師
            陳豪杉律師
被      告  豐福建設開發股份有限公司
法定代理人  甲○○
訴訟代理人  黃勝文律師
複代理人    丁○○
上列當事人間請求給付工程款事件，本院於民國97年4月25日言
詞辯論終結，判決如下：
    主      文
被告應給付原告新臺幣陸佰伍拾萬柒仟零伍拾柒元，及自民國九
十六年七月三十一日起至清償日止，按年息百分之五計算之利息
。
訴訟費用由被告負擔。
本判決於原告以新臺幣貳佰貳拾萬元供擔保後，得假執行；但被
告如以新臺幣陸佰伍拾萬柒仟零伍拾柒元為原告預供擔保，得免
為假執行。
    事實及理由
一、被告法定代理人原為陳兩傳，民國96年11月1日變更為甲○
    ○，有公司變更登記資料可稽（見本院卷第236至238頁），
    甲○○復聲明承受訴訟（見同卷第239、240頁），核無不合
    ，應予准許。
二、原告主張：伊於91年12月30日以新臺幣（下同）30,400,000
    元總價承攬「捷運聯合開發商業大樓水電工程」（下稱原工
    程），兩造簽有工程合約（下稱系爭合約），嗣後以總價5,
    452,634元追加七項水電與消防工程（下稱追加工程）（原
    工程及追加工程統稱為系爭工程），惟96年1月20日驗收合
    格，更於96年2月1日經被告與豐福天廈管理委員會（下稱豐
    福管委會）簽認，被告卻遲不給付原工程工程款4,484,000
    元及追加工程款2,023,057元。為此，依系爭合約及追加工
    程估價單等起訴，並聲明：如主文第1項所示，及為以供擔
    保為條件之假執行宣告。
三、被告辯稱：
  (一)原契約為總價承攬，追加工程中之原證5及原證9性質上雖無
    從細計其項目，然依系爭合約第3條約定，追加工程尚非總
    價承攬。
  (二)雖有部分住戶進住豐福天廈，惟伊始為承攬工程之相對人，
    非謂原告業已交付工作物。縱已交付，原告迄未舉證證明材
    料已確認合格，實有委請專業技術人員進行會勘，藉以確認
    按圖施工及材料符合約定之需。又原告所提有伊之法定代理
    人陳兩傳簽名之函文，無伊之用印，對伊不生效力。況此函
    文之當事人為原告與管委會，對伊亦無拘束力。再縱認陳兩
    傳代表伊於前開函文簽名，充其量為知悉管委會驗收水電工
    程之情，亦難謂系爭工程已經伊驗收合格。
  (三)被告派員實地檢驗，原工程發現69項瑕疵，原告拒絕修補，
    應減少報酬1,783,396元，未施工部分亦達7,217,320元，伊
    既以96年11月19日答辯(二)狀繕本之送達行使民法第494條規
    定之減少報酬請求權，原告已無工程款得以請求。
  (四)聲明：原告之訴駁回；如受不利判決，願供擔保，請准宣告
    免為假執行。
四、兩造不爭執之事實：
  (一)兩造於91年12月30日就捷運聯合開發商辦大樓（即豐福天廈
    ）水電工程簽訂系爭契約，由原告以總價30,400,000元承攬
    上開工程（見本院卷第6至13、第184頁反面）。
  (二)嗣兩造合意追加工程：「室內廁所水電變更追加工程」（
    建設公司部分）、就「7F（A＋B、C＋D、E、F＋G、H）、
    8F（A＋B）、10（E）、12（A＋B、C＋D）室內水電變更（
    增設）工程」（地主部分）、「彩色鏡面對講保全系統」
    、「傢俱配置圖變更追加工程」、「10F、11F、13F 二
    次客變工程」、「2FA戶水電變更追加工程」、「消防
    變更追加工程」（見本院卷第15至31頁），尚欠2,023,057
    元工程款未付（見本院卷第210頁反面）
  (三)豐福天廈管理委員會進行豐福天廈水電工程驗收，被告法定
    代理人陳兩傳於96年2月1日至豐福天廈現場，在原告發給豐
    福天廈管委會的函中簽名（見本院卷第61頁、第208頁）。
五、原告主張系爭工程為總價承攬，其已完工且經驗收合格，被
    告應如數給付工程款，被告則辯以系爭工程為實作實算，皆
    未經驗收，且原告拒絕修補原工程瑕疵，並有原工程未施工
    及減少施工情事，應分別減少1,783,396元及7,217,320元等
    語。是本件爭點為：(一)系爭工程屬總價承攬契約或實作實算
    契約？(二)系爭工程經被告驗收合格否？(三)原告得請求之工程
    款金額？被告能否請求減少報酬？茲敘述如下：
  (一)系爭工程均為總價承攬契約：
    原告主張系爭工程均為總價承攬契約，被告則辯稱應實作實
    算云云。惟所謂總價承攬，係指業主提供詳細、正確之設計
    圖及詳細價目表，由廠商依圖說完成契約約定之一定工作後
    ，業主支付「固定價額」報酬之契約。至實作實算契約，則
    為廠商依據其最後實際施工數量計價，工作實際數量，須至
    完工結算後才能確定。經查：
    1.原契約為總價承攬契約，不僅被告陳述在卷（見本院卷第
      140頁），原契約並有依施工進度按原契約總價百分比方
      式付款之約定（見同卷第13、82頁），由此可見施工實際
      數量並非兩造核算工程款之依據。雖被告辯稱原契約未施
      工部分之工程款達1,783,396元，惟其不否認原契約亦有
      追加工程，如為實作實算，則應併為追加工程款之核算，
      始謂合理，被告既未增加工程款，益見原契約非實作實算
      契約。
    2.追加工程關於「彩色鏡面對講保全系統」及「消防變
      更追加工程」部分，估價單載明「以2,000,000元（含稅
      ）及壹百萬元（含稅）承包」（見本院卷第21頁原證5及
      第29頁原證9），且經兩造蓋印確認，此二項工程確為總
      價承攬，堪予認定。
    3.「室內廁所水電變更追加工程」（建設公司部分）、
      就「7F（A＋B、C＋D、E、F＋G、H）、8F（A＋B）、10
      （E）、12（A＋B、C＋D）室內水電變更（增設）工程」
      （地主部分）、「傢俱配置圖變更追加工程」、「10
      F、11F、13F二次客變工程」及「2FA戶水電變更追加工
      程」之估價單載有各細項工程及金額（見本院卷第15至19
      頁、第22至27頁），原告雖未予爭執，惟觀諸卷附估價單
      ，付款仍依施工進度按各追加工程總價之一定比例付款（
      見同卷第17、21、23、25頁），被告復不否認此付款方式
      ，施工數量多寡非付款金額因素，足堪認定，原告主張此
      部分追加仍為總價承攬，難謂無據。雖被告辯稱原契約第
      11條有變更工程實做實算之明文云云，但如前所述，前開
      追加工程估價單上，不僅詳列各工程項目及金額，且有付
      款方式之約定，並經兩造蓋印確認，依民法第490條及第
      153條第1項規定，應認兩造已有追加工程之合意，自不再
      適用原契約第11條約定，且不得據以為有利於被告之認定
      。
    4.綜上所述，除原契約屬總價承攬外，追加工程部分則因兩
      造另行合意而成立新的承攬契約，依估價單之內容，亦為
      總價承攬。
  (二)系爭工程已經被告驗收合格：
    原告主張系爭工程已經驗收合格，有其發予豐福天廈管委會
    之函文為證（見本院卷第61頁），且經證人即豐福天廈管委
    會前任監察委員乙○○及與被告合建之其一地主高源泳結證
    屬實（見本院卷第183至184頁）。雖被告辯稱前開函文衹有
    「陳兩傳」之簽名，對其不生效力，又豐福天廈之驗收非其
    所為，其不受拘束，且陳兩傳之簽名僅為知悉驗收之情，尚
    難逕認其已驗收合格云云 惟查：
    1.依證人乙○○證述：「驗收約十次，前三次被告有派員到
      場，之後都沒有再派員出現，其後的七次都是原告派員來
      查驗，最後一次會議上確認時，豐福建設的董事長有出現
      ，原告拿著原證10的函文要我們簽認，管委會有查驗合格
      ，才在原證10函文上簽名，被告法代也有簽名，最後一次
      是我通知被告一定要派員到場，這個人必須要有決定權，
      結果來的人是董事長，96年2月1日已經驗收合格了，才請
      原告與被告來簽名.... 被告法定代理人在96年2月1日的
      會議上，沒有反對的陳述，因為我有先說，如果對驗收有
      意見，請提出，如果沒有意見，就是驗收合格，請你簽名
      ，他就在上面簽名。」等語（見本院卷第183頁反面及第
      184頁），可知陳兩傳係以被告法定代理人身分出席豐福
      天廈管委會召開之工程驗收會議，其因執行被告就系爭工
      程驗收有關事務而於前開函文上簽名，此效力當然及於被
      告。
    2.被告係以系爭工程定作人身分參與前開驗收會議，既經證
      人高源泳結稱：「被告董事長交待管委會，由原告與管委
      會確認原告承包工程是否完工，也說驗收部分，交給管委
      會負責就好，也就是直接由管委會對原告驗收就可以，原
      告口頭上說願意對我們負保固之責。」等語在卷（見本院
      卷第184頁），陳兩傳授權豐福管委會進行系爭工程之驗
      收，即堪認定，被告自無由否認受到驗收結果之拘束。
    3.另從系爭工程交付及驗收而言，不惟證人乙○○證稱業測
      試合格，已經被告移交等語（見本院卷第183頁反面），
      證人高源泳亦證稱：「原告的部分，確實有經過管委會的
      驗收，確實是合格的.... 原告承包的工程，迄今都沒有
      問題。」等語（見同卷第184頁），且有被告致函予臺北
      市政府之函文可佐（見本院卷第208頁），原告主張系爭
      工程業已驗收及交付等語，應認有據。雖被告陳稱證人乙
      ○○及高源泳僅以住戶之標準進行點交，否認系爭工程合
      於被告驗收之標準云云。然暫且不論被告已授權豐福天廈
      管委會進行驗收（見(一)2.），證人高源泳另稱其與乙○○
      父親均為合建豐福天廈之地主，證人乙○○亦稱其與其他
      親戚合建分得房屋約占百分之六十（見同卷第184頁），
      則衡諸一般地主對合建房屋品質要求甚為嚴謹之常情，豐
      福天廈管委會借重證人乙○○於水電工程公司擔任主管之
      專業，詳細查驗系爭工程，嗣並驗收合格，即堪採信，衡
      情亦可認業已符合被告驗收之標準。況前開被告致函予臺
      北市政府之函文載明：「機電工程含，給排水、機電、消
      防設備等於民國96年2月1日驗收移交完成。」，益徵系爭
      工程確已驗收合格並已交付之事實為真正。被告事後抗辯
      工作物之交付不代表驗收合格云云，洵有未洽，委不足取
      。
  (三)原告得請求被告給付6,507,057元，被告不得請求減少報酬
    ：
    原告主張其已完成工作，並於驗收合格後交付工作物，扣除
    被告前已給付之工程款，請求被告給付系爭工程尾款，被告
    則辯稱應減少原契約瑕疵及未施作工程之報酬云云。經查：
    1.系爭工程均屬總價承攬，既於前述，則不論原契約之外有
      無增減工項（非前所述另成立之承攬契約），被告均應按
      原定總價付款，被告抗辯應減少未施作工項之工程款7,21
      7,320元（如附件二），洵非有理，不能准許。
    2.至原工程有無瑕疵，被告雖舉附件一為證，並稱原告拒絕
      修補，茲請求減少1,783,396元報酬云云，惟原告已否認
      原工程有何瑕疵，且系爭工程已經驗收合格，復於前述，
      被告就此利己事實復未舉證以實其說，其所辯應減少報酬
      云云，自屬無據而不可取。
六、原契約總價30,400,000元，追加工程總價為5,452,634元，
    尚餘4,484,000元及2,023,057元未付，被告對此金額既未為
    爭執，則原告依原契約及追加工程估價單請求被告如數給付
    ，並附加自起訴狀繕本送達翌日即96年7月31日起至清償日
    止，按年息5％計算之利息，為有理由，應予准許。又兩造
    均陳明願供擔保，請准宣告假執行或免為假執行，經核並無
    不合，茲酌定相當擔保金額准許之。
七、本件事證已臻明確，兩造其餘攻擊與防禦方法均與判決結果
    不生影響，不再一一論述，附此敘明。
八、訴訟費用負擔之依據：民事訴訟法第78條。
中    華    民    國    97    年    5     月    5     日
                  民事第六庭    法  官  許純芳
以上正本係照原本作成
如對本判決上訴，須於判決送達後20日內向本院提出上訴狀
中    華    民    國    97    年    5     月    6     日
                                書記官  潘惠梅


司法院資訊處製作；財團法人民間司法改革基金會備份。
